【裁判字號】    95,判,681
【裁判日期】    950511
【裁判案由】    商標註冊
【裁判全文】
最  高  行  政  法  院  判  決
                                     95年度判字第00681號
上  訴  人  美商‧箭牌股份有限公司
           （Wm‧Wrigley Jr‧Company）
代  表  人  賀沃德‧麥洛文尼（Howard Malovany）
訴訟代理人  蔡瑞森律師
            陳長文律師
被 上訴 人  經濟部智慧財產局
代  表  人  蔡練生
上列當事人間因商標註冊事件，上訴人對於中華民國93年11月30
日臺北高等行政法院92年度訴字第4940號判決，提起上訴。本院
判決如下：
    主  文
上訴駁回。
上訴審訴訟費用由上訴人負擔。
    理  由
一、本件上訴人主張：被上訴人前於92年3月20日就本案申請商
    標所寄發（92）慧商490字第9290205110號核駁理由先行通
    知書函，其說明項中即明白諭示上訴人可就上訴人前於民國
    91年9月20日以「益達 (Extra in Chinese, Yi-Da)」商標
    （如附圖一，下稱系爭商標），申請商標如何使用或實際使
    用之態樣為具體之說明俾憑辦理。基此，上訴人應可認有正
    當合理之信賴，於相關商標有近似之嫌時，相關商標之實際
    使用態樣應得爰用為有否致相關消費者混淆誤認之考量因素
    ，否則相關行政行為應可認為違反誠信原則。按一般消費大
    眾就商標之認識及知悉，依一般經驗及論理法則，並非緣於
    該商標經申准註冊公告之商標圖樣，而係緣於商標使用人已
    將商標實際使用於商品上而行銷市場之結果。雖上訴人主張
    系爭申請商標因係上訴人之「EXTRA」商標系列品牌之副品
    牌商標，於實際使用時固伴隨有該商標「EXTRA」及上訴人
    公司名稱特取部分「Wrigley's」之情事，惟按該「
    Wrigley's」除係上訴人公司名稱特取部分外，亦為上訴人
    之公司標誌 (house mark)，及所有註冊第2502號及第2508
    號迄今仍有效存在之商標。依上訴人所釋明之商標實際使用
    態樣，充其量僅係上訴人將自有一個以上之註冊商標併合使
    用之情形，該情形亦非法所不允，實質上並無有陷商標圖樣
    於不明確狀態之情事。原審竟認為該等實際商標併合使用之
    情形，核屬商標圖樣加附記使用之問題（應非屬商標圖樣變
    換問題），惟按商標加附記之情形，除有違反92年11月28日
    修正施行商標法第57條第1項第1款規定之情事，尚非法所不
    許。況且，系爭申請商標中文「益達」與據以核駁註冊第
    523242號「達益及圖」商標（如附圖二，下稱據以核駁商標
    ）中文「達益」二字，雖其外觀近似，但其觀念及連貫呼唱
    之讀音則迥然不相同。再按原審既係以具有普通知識經驗之
    購買人，於購買時施以普通所用之注意，引為論斷商標有否
    致相關消費者混淆誤認之情事，則依上訴人所釋明一般具有
    普通知識經驗購買人，於購買時所注意之商標實際使用態樣
    以觀，反而益加彰顯本案系爭商標於實際使用時，應不致使
    相關消費者於購買時，與據以核駁註冊第523242號商標混淆
    誤認為相同產銷主體來源，或為關係企業商品。就此，原審
    卻僅以「核屬商標圖樣變換或加附記使用之問題．．．」視
    之，卻未進一步就本案申請系爭商標通體「益達」與據以核
    駁註冊第523242號商標通體「達益及圖」之近似，於相關消
    費者在購買時，對兩造商標各自實際使用態樣所得之寓目感
    官心理印象是否已達致混淆誤認之程度乙節加以審認，其見
    解論斷及所述理由，依商標法第23條第1項第13款修法意旨
    ，顯然未盡完備，且有矛盾，原判決顯然違背法令。(二)、據
    以核駁註冊第523242號商標，其註冊圖樣之中文固為橫書由
    左至右呼唱為「益」「達」，雖有關中文橫書之唱呼方式，
    究係由左至右抑由右至左唱呼，尚無明確之統一標準。惟據
    以核駁註冊第523242號商標於申請時所書載之商標名稱為「
    達益及圖」，換言之，被上訴人於審理據以核駁商標之註冊
    時，已清楚了然該據以核駁商標圖樣之中文應呼唱為「達」
    「益」；此外，上訴人於原審起訴理由中即已提及「．．．
    據以核駁商標係早於民國80年申請註冊，該商標之橫書中文
    或係其註冊人因循制式中文直書之由右而左之方式，卻始料
    未及其於實際之商標使用需受所申請註冊商標圖樣之拘束，
    以致於申請商標延展之際竟需捨實際使用之商標資料，而代
    以廣告啟事做為延展商標之使用證據。此由該據以核駁商標
    註冊人於延展據以核駁商標所提呈之延展廣告內容，除該據
    以核駁商標之申准註冊圖樣外，其註冊人並特別以『達益愛
    心糖』及『達益愛心梅』詞句強調其所產銷之商品即可見端
    倪，按該註冊人之用意及目的不外乎為表彰其商品之商標圖
    樣中文『益』『達』正名為應由右而左呼唱為『達』『益』
    ，以避免一般消費大眾混淆誤認其表彰商品之標誌為由左而
    右呼唱為『益』『達』．．．」等辨明，及引證依核駁商標
    註冊人透由其網站行銷商品之商標實際使用態樣中文為「『
    達』『益』食品」等辨明以觀，再再證明據以核駁註冊第
    523242號商標「達益及圖」，其實際為相關消費者所知悉之
    商標品牌，及相關消費者對於據以核駁商標之實際寓目感官
    心理印象為中文應呼唱為「達」「益」。按上訴人之各該辯
    明及引證倘若屬實，即攸關本案系爭申請商標是否近似於據
    以核駁註冊第523242號商標，有致相關消費者混淆誤認之虞
    爭點之釐清，自屬重要防禦方法。竟原審均未斟酌及此，從
    而所為之判決，即有可議。除非，依舉證責任轉換原則，原
    審應命被上訴人就本案系爭註冊商標與上訴人系爭申請註冊
    商標相互間，有實際上使人產生混淆誤認之虞之事項舉證相
    關之市場調查或事證，始昭人信服。否則，竟捨棄已然呈現
    於審查資料中具體客觀之實證未予綜合斟酌，均係違背一般
    之經驗及論理法則，原判決當然違背法令。更何況，參92年
    11月28日修正施行商標法第58條第1項第1款：「商標權人有
    『實際使用之商標與其註冊商標不同，而依社會一般通念並
    不失其同一性者』之情形，應認有使用其註冊商標」之規定
    以觀，商標實際使用之態樣與申請圖樣不同，亦尚非法所不
    許，而原審僅論以商標圖樣變換或加附記使用之問題，徒使
    商標註冊人已怠於行使權利之商標仍使有給予消極被動排他
    效力之保護，此舉不啻與商標法為保障商標權及消費者利益
    ，維護市場公平競爭，促進工商企業正常發展之立法意旨背
    道而馳。就上訴人此等聲明及所提攻擊或防禦方法，原審判
    決亦未詳加審論置評載明理由及法律意見，顯然有判決理由
    不備之情事，依前揭行政訴訟法第209條第3項法條及同法第
    243條第2項第2款規定意旨，原判決亦當然違背法令。為此
    ，請撤銷訴願決定及原處分。
二、被上訴人未提出答辯狀。
三、原審斟酌全辯論意旨及調查證據之結果，以：系爭商標圖樣
    係由單純自左至右之橫書中文「益達」所構成；據以核駁商
    標圖樣則係由一圓形設計圖，下置由左至右之中文「益達」
    所聯合組成，雖據以核駁商標名稱為「達益及圖」，然依國
    人習慣，有關中文橫書之唱呼方式，究係由左至右抑由右至
    左唱呼，尚無明確之統一標準，二者圖樣上之中文外觀上予
    人寓目印象均為由左至右之中文「益達」，異時異地隔離觀
    察，以具有普通知識經驗之購買人，於購買時施以普通所用
    之注意，無論在外觀、讀音或觀念上均有使人混同誤認之虞
    ，應屬構成近似之商標，且亦有致相關消費者混淆誤認之虞
    。復均指定使用於糖果、冰糖等同一或類似商品，自有前揭
    商標法第23條第1項第13款前段規定之適用。上訴人雖主張
    二商標實際使用態樣有別，且系爭商標均伴隨所屬公司名稱
    搭配使用，各具不同識別性云云，然查前揭商標法第23條第
    1項第13款規定商標近似要件之判斷，係以申請人申請書上
    所載商標圖樣為準，無須伴隨各產銷主體之相關公司名稱加
    以區辨，亦非以其實際使用態樣為認定基礎，否則豈非使申
    請人所申請之商標圖樣相對陷於不確定狀態；而就同一商標
    ，於實際使用之態樣與申請圖樣不同，核屬商標圖樣變換或
    加附記使用之問題，無解於前述商標近似之認定，上訴人執
    詞指摘，容有誤會。至於訴願機關未依上訴人請求行言詞辯
    論或通知其到場陳述意見乙節，上訴人於行政訴訟程序並未
    爭執，且已就本案為言詞辯論，併此敘明。綜上所述，系爭
    商標與據以核駁商標構成近似，且均指定使用於同一或類似
    之商品，而有致相關消費者混淆誤認之虞，依前揭修正後商
    標法第23條第1項第13款前段之規定，仍不得申請註冊。從
    而，被上訴人機關所為核駁之處分，洵無不合，訴願決定予
    以維持，亦無違誤，上訴人起訴意旨，仍執前詞及個人主觀
    之見解，請求撤銷訴願決定及原處分，並命被上訴人應就系
    爭商標之申請註冊作成核准之審定，為無理由，應予駁回。
    因而為上訴人敗訴之判決。
四、本院按「商標自實行註冊之日起，始取得商標專用權，在實
    行註冊以前，其程序尚未終結，此際如商標法有所修正，即
    應適用修正後之商標法，以為衡斷」、「商標核准註冊以前
    ，尚屬準備註冊之程序，必自註冊之日始取得商標專用權。
    申請註冊之商標，在註冊程序未終結前，法律或事實有所變
    更時，主管機關應依變更後之法律或事實處理」本院50年判
    字第35號及57年判字第95號判例要旨著有明文。本件系爭商
    標之申請經被上訴人予以核駁後，於上訴人提起課以義務訴
    訟中，修正商標法於92年11月28日施行，則系爭商標之申請
    註冊是否應予核准之審定，自應適用最新修正商標法之規定
    。次按商標圖樣「相同或近似於他人同一商品或類似商品之
    註冊商標者」，不得申請註冊，為系爭商標核駁審定時商標
    法第37條第12款所明定。此規定已移列於92年11月28日施行
    之修正商標法第23條第1項第13款，並修正內容為：「相同
    或近似於他人同一或類似商品或服務之註冊商標或申請在先
    之商標，有致相關消費者混淆誤認之虞者，不得註冊。但經
    該註冊商標或申請在先之商標所有人同意申請者，除二者之
    商標及指定使用之商品或服務均相同外，不在此限」。依上
    說明，本件課以義務訴訟應適用修正後商標法第23條第1項
    第13款之規定。本件上訴人前於民國91年9月20日以「益達
    (Extra in Chinese, Yi-Da)」商標，指定使用於當時商標
    法施行細則第49條所定商品及服務分類表第30類之糕餅及糖
    果，包括口香糖、泡泡糖、冰糖、薄荷糖商品，向被上訴人
    申請註冊，經被上訴人編為申請第000000000號審查，認本
    件申請註冊商標圖樣上之中文「益達」與據以核駁註冊第
    523242號「達益及圖」商標圖樣上之中文「達益」近似，復
    均指定使用於糖果商品，應不准註冊，以92年2月2日商標核
    駁第0000000號審定書為核駁之處分。上訴人不服，提起訴
    願，經遭駁回，遂提起本件行政訴訟。查系爭商標圖樣係由
    單純自左至右之橫寫中文「益達」所構成，而據以核駁商標
    圖樣則係由一圓形設計圖，下置由左至右之中文「益達」所
    聯合組成，二者圖樣上之中文在外觀上予人寓目印象均為由
    左至右之中文「益達」，如於異時異地隔離觀察，則以具有
    普通知識經驗之購買人，於購買時施以普通所用之注意，無
    論在外觀、讀音或觀念上均有使人產生混同誤認之虞，應屬
    構成近似之商標，且亦有致相關消費者混淆誤認之虞。復均
    指定使用於糖果、冰糖等同一或類似商品，自有前揭商標法
    第23條第1項第13款前段規定之適用，系爭商標應不得申請
    註冊，被上訴人審定為核駁之處分，訴願決定予以維持，均
    無不合，原判決因而併予維持，並駁回上訴人在原審之訴，
    經核於法尚無違誤。上訴論旨略謂：系爭商標中文「益達」
    與據以核駁商標中文「達益」二字，雖其外觀近似，但其觀
    念及連貫呼唱之讀音則然不同，原判決認兩者屬近似商標
    ，違背一般經驗及論理法則，自屬違背法令云云；惟按二商
    標是否構成近似，應就商標為總體觀察，以其是否外觀近似
    及觀念近似，又觀察之原則，應以異時異地隔離觀察以測試
    消費者是否受到混淆為斷，即一般購買人在一般情況下施以
    普通之注意，可能發生誤信商品之來源而受到混淆時，即屬
    近似之商標，查系爭商標「益達」與據以核駁商標中文圖樣
    「益達」在外觀上完全相同，一般商品購買人施以普通之注
    意，必有混同誤認之虞，已屬構成近似之商標，至上訴論旨
    指系爭商標中文係由左至右讀為「益達」，而據以核駁商標
    應自右至左讀為「達益」云云，顯強一般消費大眾所難之注
    意，應無可採，其執是指摘原判決認定二商標為近似商標有
    違經驗法則及論理法則，聲明廢棄，非有理由，應予駁回。
據上論結，本件上訴為無理由，爰依行政訴訟法第255條第1項、
第98條第3項前段，判決如主文。
中    華    民    國    95    年    5     月    11    日
                  第一庭審判長法  官  葉  振  權
                              法  官  陳  秀  美
                              法  官  劉  鑫  楨
                              法  官  梁  松  雄
                              法  官  劉  介  中
以  上  正  本  證  明  與  原  本  無  異
中    華    民    國    95    年    5     月    12    日
                              書記官  郭  育  玎


司法院資訊處製作；財團法人民間司法改革基金會備份。
